臺灣高等法院民事判決　　　　　　　　　95年度家上字第81號
上　訴　人　邊登布羅克.福雷得利克.保羅
　　　　　　NBROUCKE, FREDERIK PAUL )
訴訟代理人　乙○○
複　代理人　己○○
　　　　　　謝諒獲律師
上　訴　人　丁○○
訴訟代理人　黃顯凱律師
上列當事人間請求離婚等事件，上訴人對於中華民國95年2月3日
臺灣板橋地方法院94年度婚字第81號第一審判決提起上訴，上訴
人丙○○並為訴之追加，本院於96年4月17日言詞辯論終結，判
決如下：
    主  文
原判決關於准丙○○（邊登布羅克. 福雷得利克. 保羅）與丁○
○離婚之訴部分，及定兩造所生之子陳維克之權利義務之行使及
負擔部分，暨命丁○○負擔訴訟費用之裁判，均廢棄。
上開廢棄部分，丙○○（邊登布羅克. 福雷得利克. 保羅）在第
一審之訴駁回。
丙○○（邊登布羅克. 福雷得利克. 保羅）上訴及追加之訴均駁
回。
第一審命丁○○負擔訴訟費用部分、第二審及追加之訴訴訟費用
由丙○○（邊登布羅克. 福雷得利克. 保羅）負擔。
    事實及理由
一、原審判決記載丙○○ (VANDENBROUCKE,FREDERIK PAUL)，丙
    ○○於本院請求將其中文名字丙○○應改回邊登布羅克. 福
    雷得利克. 保羅，以下均以邊登布羅克簡稱之，合先敘明。
二、按婚姻成立之要件，依各該當事人之本國法。但結婚之方式
    依當事人一方之本國法，或依舉行地法者，亦為有效。結婚
    方式，當事人一方為中華民國國民，並在中華民國舉行者，
    依中華民國法律。又離婚依起訴時夫之本國法及中華民國法
    律，均認其事實為離婚原因者，得宣告之。但配偶之一方為
    中華民國國民者，依中華民國法律，涉外民事法律適用法第
    11條、第14條定有明文。本件邊登布羅克係比利時人，丁○
    ○係中華民國國民，兩造係於中華民國結婚，茲邊登布羅克
    請求確認兩造婚姻不成立、無效、撤銷婚姻，並請求離婚，
    揆諸前開說明，應適用中華民國法律，合先敘明。
三、又婚姻無效、確認婚姻成立或不成立、撤銷婚姻、離婚或夫
    妻同居之訴，得合併提起，或於第一審或第二審言詞辯論終
    結前，為訴之變更、追加或提起反訴。非婚姻事件之訴，以
    夫妻財產之分配或分割、返還財物、給付家庭生活費用或贍
    養費或扶養之請求，或由訴之原因、事實所生損害賠償之請
    求為限，得與第一項之訴合併提起，或於第一審或第二審言
    詞辯論終結前，為訴之追加或提起反訴；其另行起訴者，法
    院得以裁定移送於訴訟繫屬中之第一審或第二審法院合併裁
    判。撤銷婚姻或離婚之訴，當事人得於第一審或第二審言詞
    辯論終結前，附帶請求法院於認原告之訴為有理由時，並定
    對於未成年子女權利義務行使負擔之內容及方法，民事訴訟
    法第572條第1項、第3項定有明文。本件邊登布羅克提起撤
    銷婚姻、離婚等訴訟，於本院追加提起確認婚姻不成立之訴
    ，依民事訴訟法第572條第1項規定，應予准許。又邊登布羅
    克另追加兩造所生子VANDENBROUCKE,VIC（以下簡稱Vic）之
    英文名仍應為VANDENBROUCE,VIC，中文名（陳維克）應改回
    邊維克部分，核其非屬民事訴訟法572條第3項得為合併提起
    之訴訟，亦非屬同法第572條之1得為附帶請求之列，所應行
    之程序又屬不同，且為丁○○所不同意（見本院卷(一)第96頁
    ），邊登布羅克所為此部分追加，自不應准許。
四、邊登布羅克主張略以：
  (一)其為比利時人，與陳靜於88年6月12日結婚，惟丁○○與其
    前夫即訴外人楊宗穎，表面上雖已辦離婚，但實際上該婚姻
    關係依然存在。故兩造之婚姻，違反民法第985條第1項有配
    偶者，不得重婚之規定，因丁○○重婚而無效。
  (二)又丁○○並未告知其已結婚及離婚，邊登布羅克係於提起本
    訴後，在94年12月1日始由某人處首次得知，邊登布羅克受
    詐欺而與丁○○結婚，依民法第997條規定主張撤銷兩造婚
    姻；且丁○○確向許多友人自稱其母為日本人，惟丁○○繼
    母並非丁○○親生母親，則丁○○在本件說謊，且許多證人
    亦可證明丁○○說謊成性云云。
  (三)
  1.兩造於民國87年8月起交往，同年9月間成為性交關係之朋友
    。丁○○同意吃避孕丸及作其他避孕措施，當時邊登布羅克
    不知丁○○與楊宗穎之婚姻關係尚存續中，但丁○○卻違背
    合意，任其懷孕 (約88年1月或2月間)，迫使邊登布羅克與
    之於88年6月12日結婚。邊登布羅克嗣於93年12月1日首次發
    覺：「兩造性交時，丁○○竟尚與楊宗穎婚姻關係存續中」
    。另邊登布羅克於93年11月30日白天及晚上，和12月1日清
    晨7時20分至9時15分左右，試著數次開住處門鎖，但丁○○
    已換鎖，致邊登布羅克告無法進入，且當晚以及邊登布羅克
    在台時數晚，丁○○均未回家過夜，棄置Vic於不顧，丁○
    ○不准邊登布羅克與孩子Vic過一般父子正常生活。
  2.丁○○不准邊登布羅克與Vic過一般父子之正常生活，已失
    夫妻互信。
  (1)邊登布羅克曾於原審主張「請鈞院命丁○○將小孩及二本護
    照交給邊登布羅克，邊登布羅克必定依鈞院規定之時間內（
    例如三月至六月），將小孩帶回台灣，否則，寧受法院敗訴
    之判決。因邊登布羅克思念其子甚深，常以淚洗面，而邊登
    布羅克之父母、親友（西方仍以父系為主）亦極思邊登布羅
    克之子。
  (2)丁○○住處極髒亂，從不整理打掃，請其打掃，則吵架。與
    其同居，形同住豬舍。兩造所生之子Vic，肺部有毛病，不
    能住於髒亂之地。丁○○亦拒不煮飯，婚後無法過正常夫妻
    生活。又Vic之生活均為丁○○之繼母所照料，而非丁○○
    所照顧，此由邊登布羅克數日無法開門進入，且丁○○在邊
    登布羅克停留台北期間，未回家睡覺可證。
  (3)丁○○答以「丁○○現在實無法同意邊登布羅克將孩子帶離
　　台灣，也不同意將孩子的護照交付邊登布羅克」「倘邊登布
 　 羅克及邊登布羅克家人要探視子女，請前來台灣探視」。單
    憑此句話，相信比利時法院將作出對丁○○不利之裁判。丁
    ○○之行為，遠比丁○○所描述之邊登布羅克之行為，有過
    之無不及。丁○○一面說不要離婚，一面卻強占唯一之子，
    只准邊登布羅克及邊登布羅克家人來台灣「短暫」探視，不
    准邊登布羅克與其子過正常父子生活 (甚至包括，如下述，
    在丁○○或丁○○訴訟代理人或丁○○信任之人監督下，共
    處1或2小時。則丁○○一人占有兩造之子之時間，已自其帶
    回台灣迄今，甚至在本件繫屬中及本件終結後，丁○○均霸
    占其子，這算什麼婚姻？
  (4)邊登布羅克之訴訟代理人於94.4.11當庭表明，因次（12）
    日下午3點社工將訪視邊登布羅克，邊登布羅克請求丁○○
    或其訴訟代理人由或任何丁○○可信之人於12日下午2點帶
    Vic到邊登布羅克訴訟代理人事務所A會議室，使Vic與其父
    團聚1小時，社工訪視時，Vic亦在場，如此，社工才能明確
    了解父子之互動，以及Vic適合由誰行使權利，履行義務，
    丁○○既在隔間B會議室等候，又有Vic之比利時及台灣護照
    ，當無任何憂慮，但丁○○竟斷然拒絕。邊登布羅克訴訟代
    理人以其個人及事務所保證，在社工訪視後，即刻將Vic交
    給B會議室內等候之丁○○或其訴訟代理人或丁○○可信之
    人，丁○○再度斷然拒絕，有該日錄音帶可證。丁○○連1
    至2小時均不肯讓邊登布羅克與Vic相處，不肯讓社工同時見
    到邊登布羅克與Vic之互動，這是正常婚姻嗎？這種婚姻還
    能繼續嗎？一個父親，在母親或母親之律師或丁○○可信
    之人嚴格監督下，在丁○○擁有全部護照下，及在邊登
    布羅克訴訟代理人以個人及事務所保證下，連與其子相聚1
    至2小時之權利及機會也沒有，實有「不堪同居之虐待」，
    亦係「有前項以外之重大事由，難以維持婚姻者，夫妻之一
    方得請求離婚」。
  (5)丁○○一再對幼小之Vic洗腦，灌輸及誤導Vic謂邊登布羅克
    有女友，均為子虛烏有。小小年紀之Vic，怎知什麼叫作女
    友？豈知女友與一般女性有何區別？丁○○灌輸及誤導Vic
    之行為，使Vic排斥邊登布羅克，不接受邊登布羅克，亦構
    成兩造離婚之原因。又Vic對邊登布羅克說：「媽媽說我不
    可以跟你好」，「媽媽說你不可以到我家」，「爸爸請你多
    來幼稚園看我」，丁○○換鎖之動機，昭然若揭。社工之報
    告，既係洗腦後之結果，自不堪採信。邊登布羅克不僅否認
    「丁○○刻意對Vic洗腦，刻意誤導社工，刻意美化自己之
    『訪視建議表』」之實體（質），亦對丁○○其他證據，均
    否認其形式及實體，並否認其與本件有關。「訪視建議表」
    既在上揭情況下 (丁○○經年累月強占Vic，對Vic洗腦，以
    及丁○○拒絕讓Vic與丁○○一同被社工訪視)作成，此種不
    公平之作法，當然會產生不公平之結果，故「訪視建議」無
    形式及實體效力。
  (6)丁○○知道邊登布羅克之e-mail，不論邊登布羅克在世界各
    地，均可聯絡到，丁○○竟謊稱「邊登布羅克行蹤不明，丁
    ○○根本不知道邊登布羅克何時返台，有無返家，遑論拒絕
    邊登布羅克履行同居！」。在一般正常生活上，夫、妻、子
    、女均得隨時回家，從未聞夫回家前「必先」告知妻子，以
    及妻子回家前「必先」通知丈夫，才可回家之法律或習俗。
    倘如樣樣預先通知，豈非讓對方事先準備而避免，或預先湮
    滅證據。話說回來，邊登布羅克在台期間，丁○○每夜均不
    回家睡覺，丁○○何時告訴邊登布羅克？是「不回家睡覺的
    太太」應事先通知丈夫不回家，還是「回家睡覺的丈夫」應
    事先通知太太他要回家睡覺？丁○○之主張顯違常理。
  3.丁○○涉嫌偷竊或未經允許而使用邊登布羅克之比利時護照
    影本及中華民國外僑居留證影本。邊登布羅克之比利時護照
    及中華民國外僑居留證乃個人隱私，前者由比利時政府所發
    ，屬比利時政府之財產，後者為中華民國政府所發及屬中華
    民國之財產。丁○○未經邊登布羅克及上開政府同意而影印
    ，並使用於鈞院，顯涉竊盜及侵害邊登布羅克隱私。丁○○
    稱其取得護照及居留證影本係「為辦理預定機票」，與事實
    不符。訂機票只需英文名，不必護照，亦不須居留證。退萬
    步言，縱然假設（邊登布羅克堅決否認）邊登布羅克授權丁
    ○○「為辦理預定機票」而使用，但並未授權丁○○在其他
    場合使用，丁○○之行為，亦已超越權限，更何況邊登布羅
    克並未「交付」丁○○系爭護照影本及居留證影本，到底被
    告如何取得，亦係離婚之原因。
  4.丁○○以進行刑事要脅，已失夫妻恩愛之情。丁○○恐嚇曰
    ：「若有涉及觸犯電腦處理個人資料保護法的規定及侵犯隱
    私權的部份，丁○○將追究法律責任！」。丁○○以進行刑
    事要脅，已失夫妻恩愛之情，應請准予離婚。本件之重點，
    是丁○○與邊登布羅克結婚「前」，未將其已結婚及已離婚
    之事告知邊登布羅克，使邊登布羅克陷於錯誤，又被丁○○
    謊稱已避孕，卻又懷孕，最後被迫結婚。故丁○○之詐欺行
    為，均發生在「婚前」。邊登布羅克知丁○○已婚及已離婚
    乃93年12月1日之事，其後才懷疑丁○○未真正合法離婚，
    乃於94年3月1日以法院文書為利害關係證明而取得「協議離
    婚書」影本，來源合法，時間及邏輯均恰當。
  5.邊登布羅克有監護權時，邊登布羅克可隨時讓丁○○探視，
    在Vic放假之時 (暑假2個多月，期中一星期 (連週末共9天)
    ，Easter二星期，聖誕節二星期，二月份一星期，以及其他
    假日)，丁○○可隨時將Vic帶回台灣，或由邊登布羅克將之
    送回台灣，而學中文及台語。倘如監護權歸丁○○，以丁○
    ○目前之情形，邊登布羅克只能在幼稚園看小孩，不可能單
    獨與Vic在一起，給了丁○○監護權，等於給丁○○全部權
    利，邊登布羅克將無法探視Vic。
  (四)爰先位依民法第985條第1項、988條第1款規定主張兩造婚姻
    無效，備位(一)依民法第997條規定撤銷兩造婚姻；依民法第
    1052條第2項，第1項第3、5款規定，請求准兩造離婚。以上
    請求擇一為准予離婚之判決。2.兩造所生之子Vic應由邊登
    布羅克為權利及義務之行使及負擔。丁○○應將Vic之台灣
    有效護照及比利時有效護照交付邊登布羅克。原審判決准邊
    登布羅克與丁○○離婚，兩造所生未成年子（原判決誤載為
    女）Vic權利義務之行使或負擔由丁○○任之，但邊登布羅
    克得依原判決附表所示之會面交往方式及期間探視兩造所生
    未成年之子Vic。邊登布羅克其餘之訴駁回。邊登布羅克就
    敗訴部分聲明不服，提起上訴後，並追加第一先位請求兩造
    婚姻關係及婚姻契約均不成立，並陳明：
  1.丁○○詐欺邊登布羅克與之結婚，但丁○○將邊登布羅克之
    中文姓改成丁○○之中文姓，將兩造所生之子之中英文姓改
    成丁○○之中英文姓，故實際上係入贅，兩造結婚之意思表
    示不一致，故婚姻自始不成立。且丁○○此為詐欺行為，兩
    造之婚姻應予撤銷。
  2.丁○○擅將邊登布羅克改為其姓，涉及偽造文書，偽造文書
    亦為離婚事由之一。
  3.丁○○利用邊登布羅克不在台灣時，於88年11月17日單方登
    記Vic為其單親生子，而無邊登布羅克為父親之名，意圖蒙
    騙戶政事務所，使Vic自始即從母姓，益證丁○○婚姻本意
    為入贅。又如Vic為邊登布羅克之子，何以至90年3月21日登
    載其父為邊登布羅克？又因結婚登記申請書需登記前婚姻狀
    況，丁○○故意不登記，以免其前婚姻被察覺，小孩亦無法
    從母姓。
  (五)上訴聲明：原判決不利於邊登布羅克部分廢棄。
   1.第一先位：確認兩造婚姻關係及婚姻契約均不成立。
   2.第二先位：確認兩造間婚姻無效。
   3.備位：兩造婚姻應予撤銷。
   4.兩造所生之子Vic應由邊登布羅克為權利及義務之行使及負
     擔。丁○○應將Vic之台灣有效護照及比利時有效護照交付
     邊登布羅克。
  (六)對丁○○之上訴，聲明上訴駁回。
四、丁○○則以：
  (一)兩造雖於丁○○離婚後始交往，但因兩造原為任職台灣飛利
    浦公司時之同事，於88年6月兩造結婚前早已認識，且婚後
    兩造感情良好。
  (二)丁○○並未換鎖，亦未拒絕邊登布羅克履行同居，故對兩造
    之分居並無可歸責之處：
  1.丁○○於93年11月29日至93年12月9日間因公出差至上海，
    委由丁○○母親於兩造住所照顧孩子。丁○○母親並未聽到
    邊登布羅克按門鈴，陳靜容亦不知邊登布羅克曾返回住所而
    無法進入。
  2.邊登布羅克於派出所紀錄自承93年12月1日7時20分至兩造住
    所有遇其孩子，然丁○○母親每日早上8時送孩子上幼稚園
    ，則7 點20分丁○○母親與孩子還在家中，卻不知邊登布羅
    克有返家，亦無在上學途中見到邊登布羅克。況邊登布羅克
    如遇到孩子，可上前打招呼並返家，其不為反利用無人在家
    時，拍攝其拿鑰匙無法進門之影片，並至警察局作成紀錄，
    疑似邊登布羅克係為達離婚目的，故意持錯誤鑰匙進門並予
    以拍攝，以作為本件離婚訴訟之證據。
  3.兩造之子Vic尚年幼，其陳述不具證明力，況由Vic與邊登布
    羅克之對話內容中，亦未表示丁○○有換鎖。
  (三)就邊登布羅克主張婚姻不成立部分：
  1.兩造於88年6月12日公證結婚，公證人當時以中、英文詢問
    兩造有無結婚之真意，兩造結婚之意思表示一致而成立，且
    具備公開儀式及2名以上證人之要件，結婚生效，並無因意
    思表示不一致而未成立。且依戊○○證言，兩造有結婚之真
    意，婚姻關係成立。
  2.90年3月16日兩造至戶政事務所辦理結婚登記，同年月21日
    邊登布羅克利用可變更一次中文姓名之規定，至戶政事務所
    將姓名由費德瑞變更為丙○○，並登記陳維克父親為邊登布
    羅克。
  3.兩造婚姻並非招贅婚，否則邊登布羅克應冠妻姓，而非改為
    妻姓。且外國人登記姓名時僅需符合我國姓名使用習慣即可
    。
  4.邊登布羅克於90年3月21日變更中文姓名為丙○○，則陳維
    克從父姓姓陳並無不當。兩造子女中英文姓名係兩造尊重對
    方文化所約定之結果。
  5.邊登布羅克自86年即開始學中文，並非完全看不懂中文。
  6.邊登布羅克主張追加丁○○偽造文書為婚姻不成立、婚姻無效、
    撤銷婚姻及離婚之事由，丁○○完全不知其所指為何，無從
    為攻擊防禦。
  (四)就邊登布羅克主張兩造婚姻無效部分：
  1.丁○○與楊宗穎離婚係合法生效，丁○○並未重婚。87年間
    敦南陳品書店咖啡座人少安靜，與現在不同，邊登布羅克要
    求前往勘驗並無實益。且丁○○與楊宗穎因個性不和協議離
    婚，法律關係單純，二人談妥離婚後才與證人相約在咖啡廳
    簽字，並非至咖啡廳才討論離婚事宜。
  2.丁○○從未說過不認識許永麟，邊登布羅克自行編造丁○○
    與許永麟不認識，再據以推論丁○○與楊宗穎即證人共謀作
    證之虛構事實，顯不合理。又許永麟從未說四人共同簽署離
    婚協議書之日期為何日。足見邊登布羅克自行編造不實事項
    。丁○○自始即表示簽署離婚協議書與辦理離婚登記非同一
    日，證人許永麟於丁○○與楊宗穎87年10月17日辦理離婚登
    記時無須到場，當然不知日期，丁○○與許永麟之陳述並無
    矛盾之處。
  (五)邊登布羅克主張兩造婚姻應予撤銷之部分：
  1.丁○○從未對邊登布羅克表示自己未結過婚，且兩造交往時
    ，丁○○已與楊宗穎離婚，丁○○並未對邊登布羅克為詐欺
    行為。加以飛利浦公司同事均知悉丁○○與楊宗穎離婚之事
    ，邊登布羅克亦得以英文與同事溝通，丁○○從未隱瞞離過
    婚之情，兩造交往時，公司同事還曾詢問是否知道丁○○將
    「再婚」，足見邊登布羅克於婚前即已知悉丁○○離過婚，
    故邊登布羅克於結婚多年後始主張不知丁○○結過婚，顯為
    事後藉詞。況離婚、再婚已為普遍之社會現象，縱邊登布羅
    克不知丁○○離過婚，仍不構成詐欺而結婚。
  2.丁○○與楊宗穎離婚後才與邊登布羅克交往即發生性行為，
    邊登布羅克主張有隨時被以和誘罪或相姦罪追訴之風險，並
    據以主張丁○○有詐欺行為而得撤銷婚姻云云，顯屬無稽。
  3.丁○○之身世與兩造婚姻有效與否無涉。
  4.邊登布羅克主張其係奉子之命被脅迫結婚，並非屬實，且邊
    登布羅克知悉丁○○懷孕時非常高興，88年4月28日向丁○
    ○求婚時，還表示知道丁○○不想用孩子絆住他，但他從未
    懷疑對丁○○的愛，以及可以擔任好爸爸及好先生，非常確
    定要與丁○○結婚，如今兩造結婚近7年，其始稱係奉子之
    命而受迫結婚云云，顯屬無稽。
  (六)就邊登布羅克主張兩造子女應由其行使權利負擔義務部分：
  1.兩造婚姻關係存在，邊登布羅克請求酌定Vic權利義務之行
    使及負擔即失所附麗。
  2.丁○○未換鎖，住所及電話亦從未變更，邊登布羅克自得返
    家與孩子共享天倫之樂，無須定將孩子帶出國及其他會面交
    往時間及方式之必要。且目前亦無急迫情形將Vic帶往國外
    。況比利時判決業已確定邊登布羅克曾將孩子帶至國外阻絕
    與丁○○之會面交往，並脅迫丁○○離婚，戕害孩子之身心
    發展。邊登布羅克將孩子交付給丁○○，係基於丁○○在比
    利時提起交付子女訴訟獲得勝訴判決，經強制執行之結果。
    又邊登布羅克行蹤不明，並拒不提出電話讓孩子可以打電話
    給爸爸。而邊登布羅克訴訟代理人助理交給丁○○之飯店資
    料與邊登布羅克訴訟代理人於卷宗提出者不同，當天提供者
    僅有飯店名稱及傳真，而無電話。
  3.縱有酌定監護人之必要，邊登布羅克曾寫信表示其母親疲於
    照顧Vic，且由邊登布羅克行動電話帳單顯示93年7月間其多
    不在比利時，足見邊登布羅克將孩子帶到比利時期間並未親
    自照顧孩子，其顯較不適任監護人。
  4.丁○○一再希望邊登布羅克回家團聚，從未阻止Vic與邊登
    布羅克相處，派出所員警甲○○可證96年9月23日邊登布羅
    克不願提供電話，其助理又陳稱無法確保邊登布羅克會將孩
    子帶回。Vic於警局表達不願跟邊登布羅克走之意願，且Vic
    並無精神恍惚之情形。另邊登布羅克提出之光碟無從證明孩
    子係遭丁○○強迫而不願與爸爸走。
  5.邊登布羅克於提起本件訴訟前，委任顧立雄律師電郵丁○○
    之離婚協議書中，同意Vic由丁○○監護，足見邊登布羅克
    自始即同意由丁○○監護。
  (七)兩造原本和諧恩愛，係邊登布羅克外遇而單方決定離婚，並
    以孩子為威脅之工具，故兩造婚姻出現裂痕係邊登布羅克所
    致，丁○○並無可歸責之處。丁○○獲得比利時勝訴判決後
    ，於93年11月6日將孩子帶回台灣，邊登布羅克隨即於93年
    11月29日來臺，並於當日即委任律師，此由委任狀日期可知
    ，足見邊登布羅克返台並非要回家，而係為離婚訴訟作準備
    。丁○○並未換鎖，邊登布羅克於93年11月30日佯裝無法進
    入並拍攝光碟，且於93 年11月30日及93年12月1日前往警局
    作成紀錄，旋即於93年12月2日起訴，其前往警局作成紀錄
    及製作光碟之目的顯係為製造得提起離婚訴訟之證據。原判
    決認定縱丁○○換鎖亦無可歸責，另一方面卻又認定兩造均
    有可歸責之處，且無分軒輊，判決理由相互矛盾。
  (八)邊登布羅克所提出經我駐外單位之公證函，係其律師所提，
    不能認定丁○○有離婚之意。且邊登布羅克故意錯誤解讀該
    函。該函內容實為邊登布羅克有提出離婚協議書要丁○○簽
    名，但丁○○不同意。丁○○自始至終均不同意離婚，且未
    簽署邊登布羅克所提出之離婚協議書。
  (九)依台安醫院函復說明，Vic之出生證明書僅有母親丁○○之
    姓名，此乃為台安醫院出具證明書之制式格式，非丁○○所
    得決定。且依外交部函復，陳維克辦理中華民國護照時之中
    文姓名即為陳維克，從未變更過。邊登布羅克主張丁○○將
    孩子改名，與事實不符。
  (十)上訴聲明：原判決不利於丁○○部分廢棄。上開廢棄部分，
    邊登布羅克在第一審之訴駁回。就邊登布羅克之上訴，聲明
    ：上訴駁回。
五、邊登布羅克陳主張其為比利時人，現婚姻關係仍存續中，婚
    後並育有一子陳維克（88年11月5日出生），有丁○○及子
    Vic 戶籍謄本（見原審卷(一)第52頁）為證。
六、邊登布羅克請求確認婚姻關係不成立部分：
    邊登布羅克主張丁○○將其姓名改為中文姓，涉及偽造文書
    、詐欺行為，且丁○○實際係將邊登布羅克入贅，加以兩造
    結婚之意思表示不一致，且丁○○利用邊登布羅克不在台灣
    時，於88年11月17日單方登記Vic為其單親生子，而無邊登
    布羅克父親之名，意圖矇騙戶政事務所，使Vic從母姓，益
    證丁○○婚姻之本意為入贅云云。惟為丁○○所否認。查：
  (一)經依戶籍法為結婚之登記者，推定其已結婚，民法第982 條
    第3項定有明文。查兩造於86年6月12日結婚，並於90年3月
    16日申請結婚登記，有戶籍謄本在卷可稽 (見原審卷(一)第52
    頁)，並有本院向台北縣新莊戶政事務所（以下簡稱新莊戶
    政事務所）調閱結婚登記資料在卷可憑 (見本院卷(一)第175
    頁至第181頁)，是兩造既已依戶籍法為結婚登記，則彼等婚
    姻關係自應視為合法有效。倘當事人一方否認此一推定之事
    實，依民事訴訟法第277條規定自應由否認之一方就所主張
    對其有利之事實，負舉證之責。
  (二)兩造之結婚，係經原法院公證處公證結婚，有公證書附前揭
    新莊戶政事務所登記資料可證 (見本院卷(一)第177頁)，而依
    為兩造公證結婚之戊○○公證人證稱：「這個結婚證書是我
    公證的，但當時的情形我已經不記得了。一般公證結婚，雙
    方都是有結婚的意思，才會去公證結婚。公證結婚當天，雙
    方當事人及證人都會先到櫃台報告，並核對身分證，在儀式
    進行中，我都會探求當事人的真意。（這次的公證結婚有無
    任何人提到入贅的事情？）沒有。（有無向上訴人陳述「入
    贅」與「結婚」的區別？）戊○○當時的情形，我已經不記
    得了。但一般情形，除非當事人有特別提出來，否則我們不
    會特別解釋。…公證結婚一定是流程跑完，我們才會發給公
    證結婚證書。在結婚儀式，我們都會再探求當事人的意思，
    當事人首肯之後，儀式才會繼續下去。（在結婚典禮時，會
    再問當事人是否願意與某某先生、某某小姐結婚，對於外國
    人是用英文問，還是用中文問？）在結婚典禮時，我們都會
    問，但當天是用中文問還是英文問，我忘記了。（結婚證書
    有無寫中文姓名？）有，當時是寫「費德瑞」。可能當時在
    繕打時，沒有繕打中文，所以才會寫上「費德瑞」並蓋上校
    對章。…結婚當時，我們都是探求當事人的真意，我們是從
    當事人講話，表面上的意思判斷」（見本院卷(二)第139頁反
    面至第140頁反面），是依證人戊○○陳證其於公證結婚時
    一般均會詢問結婚兩造是否有結婚之意思，且依一般情狀，
    在法院公證處公證結婚，當會有結婚之公開典禮儀式，邊登
    布羅克於公證結婚時，理應知悉其何以在該公證處場合係為
    與丁○○結婚，邊登布羅克嗣後主張其無結婚之意思，雙方
    意思表示不合致云云，要無足取。
  (三)又關於邊登布羅克主張其冠妻姓部分，依台北縣新莊戶政事
    務所95年9月28日北縣莊戶字第0950009197號函說明所示：
    1.依外交部91年3月26日部授領一字第09166009190號函示：
    「我國人女子丁○○與外籍配偶在姓名條例修正施行（90年
    10月15日）之前已辦妥結婚登記者，外籍配偶倘有意願變更
    其中文姓氏得以書面提出申請… (略)再向其妻戶籍所在地
    戶政事務所申請變更中文姓氏」。2.本案國人女子丁○○與
    外籍配偶丙○○係依上開規定變更中文姓氏，非冠妻姓，亦
    無矛盾之處。有台北縣新莊戶政事務所95年9月28 日北縣莊
    戶字第0950009197號函附外交部91年3月26日部授領一字第0
    9166009190號函在卷可憑（見本院卷(二)第74頁至第77頁），
    故邊登布羅克主張丁○○將其姓氏改依陳姓，是為冠妻姓而
    為入贅婚云云，要無足取。
  (四)另關於兩造所生子Vic雖係於88年11月17日單方登記Vic為其
    單親生子，而無邊登布羅克父親之名，惟丁○○於90年3月
    28日已申請補填登記，有新莊市戶政事務所95年9月15日北
    縣莊戶字第0950008783號函附Vic出生登記申請書、出生證
    明書、父姓名補填登記申請書（見本院卷(二)第27頁至第31頁
    ），是其亦無法證明邊登布羅克入贅婚，邊登布羅克以丁○
    ○嗣後補登Vic生父姓名，據以證明其無結婚之合意云云，
    無足可取。
  (五)再者，關於Vic之出生證明，是否須登載為父親姓名，依財
    團法人基督復臨安息日會臺安醫院95年12月28日（95）醫發
    字第697號函說明所示，1.病歷記載丁○○之子於88年11月
    15日出生，嗣後取名為陳維克。2.依據台北市松山區衛生所
    民國87年7月20日函，自民國88年元月1日起使用出生證明書
    新版本，刪除父親資料欄。故丁○○之子於88年11月15日出
    生時，其出生證明書僅登載母親姓名等資料。有臺安醫院函
    附台北市松山區衛生所公函、民國88年後之出生證明書格式
    及丁○○之子陳維克之病歷封面影本在卷可憑（見本院卷(三)
    第19頁至第23頁），而Vic護照之姓名於89年1月申領時所使
    用之中文姓名即為陳維克，外文為CHEN WEIKO，未有變更紀
    錄，亦有外交部領事事務局95年12月22日領一字第09552532
    460號函附陳維克第000000000號護照申請書正、反面影本、
    所附戶口名簿影本及第M00000000號護照申請書（見本院卷
    (三)第11頁至第15頁）。是邊登布羅克主張丁○○於出生證明
    未列載Vic生父姓名，據以證明其無結婚之意思，或為入贅
    婚云云，不足為採。
  (六)至邊登布羅克主張丁○○將其中文姓改為陳姓，將兩造所生
    之子中英文姓改成丁○○中英文姓，涉及偽造文書，兩造婚
    姻不成立云云。惟關於邊登布羅克及Vic中文姓名，均係依
    前揭法令規定登載，已如前述，邊登布羅克主張丁○○有偽
    造文書，既未能舉證以明其實，邊登布羅克主張丁○○有偽
    造文書並據以請求兩造婚姻不成立、請求撤銷婚姻、請求離
    婚云云（於后不再贅述），不應准許。
  (七)綜上，邊登布羅克主張兩造婚姻不成立云云，不應准許。
七、關於確認婚姻無效部分：
  (一)邊登布羅克主張丁○○與其夫楊宗穎，表面上雖已辦離婚，
    但實際上該婚姻關係依然存在。故兩造之婚姻，違反民法第
    985 條第1項有配偶者，不得重婚之規定，因丁○○重婚而
    無效，並聲請傳訊證人楊宗穎、林志亮及許永麟到庭隔別訊
    問為證。惟此為丁○○所否認，並抗辯稱：丁○○與前夫楊
    宗穎因一人好靜、一人好動，二人個性不合而離婚，加上並
    無子女，情況較為單純，故決定離婚時，邀楊宗穎好友許永
    麟、林志亮擔任證人，在離婚協議書上簽名蓋章，丁○○與
    楊宗穎一起到戶政事務所辦理離婚登記完竣，離婚符合民法
    第1050條之法律要件而合法生效，邊登布羅克猶主張丁○○
    重婚，故兩造婚姻無效云云，與事實不符。
  (二)按兩願離婚，應以書面為之，有二人以上證人之簽名，並應
    向戶政機關為離婚之登記。民法第1050條定有明文。又民法
    第1050條規定兩願離婚應以書面為之，並應有二人以上證人
    之簽名，雖就該證人無須受有與當事人素相熟識之限制，即
    該簽名於離婚書面之證人，縱與當事人孰識或素不相識，兩
    願離婚之效力亦不因此而受影響；又該條所謂二人以上證人
    之簽名，固不限於作成離婚證書時為之，亦不限於協議離婚
    時在場之人，始得為證人（最高法院28年度上字第353號及
    69年度台上字第3792號判例意旨資參照）。故兩願離婚，除
    雙方當事人需有離婚之真意外，且依法就該協議離婚之證人
    ，仍必須就其確有親聞兩造間有離婚之真意，而始得加以為
    證明之意，簽署於該離婚協議書上，方屬合於該協議離婚成
    立之要式要件，合先敘明。
  (三)查：
  1.丁○○與其前夫楊宗穎前於84年11月23日結婚，嗣並已於87
    年10月17日辦理協議離婚登記，此有丁○○之戶籍謄本記事
    欄在卷為憑（見原審卷(一)第52頁），復經原審及本院向台北
    縣新莊戶政事務所調閱丁○○與楊宗穎於87年10月17日辦理
    協議離婚登記所檢具之相關資料影本（含離婚登記申請書、
    丁○○與楊宗穎離婚協議書影本）在卷可佐（見原審卷(一)第
    90 頁至第92頁、本院卷(二)第81頁至第83頁）。
  2.又原審訊問證人即離婚協議書上之證人許永麟證稱：「（提
    示丁○○與其前夫離婚協議書，書上簽名是否為你所簽？）
    是的。（是在何種情形下簽的？）當時楊宗穎打電話給我，
    說他們夫妻要離婚要我幫忙作證，隔幾天楊宗穎打電話給我
    約吃飯他自己及他前妻三人，飯後至敦南誠品書店，咖啡座
    等另一位證人林志亮，就當場簽字蓋章。（你與林志亮是否
    有與他們夫妻倆人確認是否確實要離婚？）有，當時有跟他
    們二人說，夫妻不用走到這樣地步，但他們夫妻說好聚好散
    ，所以我們就幫他們證明。（確實時間為何？）晚上八點多
    ，日期不知道。（邊登布羅克訴訟代理人問：今日來之前，
    有無與丁○○通電話？）我有打過電話問法院如何來，但我
    是自己來的。沒有討論過這個案件。我在第一次收到法院通
    知時，楊宗穎就有告訴我最近會收到法院傳票。（邊登布羅
    克訴訟代理人問：楊宗穎還與你說了什麼？）因為我有在離
    婚書上簽名所以要來法院作證，我就說作證就作證，反正我
    知道當時的情形，其他就沒有談了。因為時間已經很久了，
    有與楊宗穎一起回想當時是在何種情形簽名。（邊登布羅克
    訴訟代理人問：被告電話為何？）好像是091幾的，有抄下
    來但沒有帶在身上。（邊登布羅克訴訟代理人問：電話號碼
    何來？）楊宗穎給我的。大約一星期前給的。（邊登布羅克
    訴訟代理人問：簽名的順序為何？）我已經不太記得了，但
    名字確實是我簽的。（邊登布羅克訴訟代理人問：你對十年
    前的事情應該是沒有印象？）是還有一點模糊的印象。（邊
    登布羅克訴訟代理人問：你剛才回答的，是否是與楊宗穎討
    論之後的結果？）是與楊宗穎共同回憶的結果。（法官問：
    確認剛才說協議書上由你所簽，時間是晚上八、九點在敦南
    的書店，林志亮也是在當場所簽，及他們說要好聚好散，是
    否正確？）這部分都正確。（邊登布羅克訴訟代理人問：離
    婚的原因？）我不知道，也不能問的很清楚，大概是生活習
    慣不能配合，他們結婚也沒有多久。（邊登布羅克訴訟代理
    人問：有沒有談到丁○○外遇的事？）沒有。」等語（見原
    審94年10月4日言詞辯論筆錄）。由是觀之，足見丁○○與
    其前夫楊宗穎簽署離婚協議書之當時確有離婚之真意，且證
    人林志亮、許永麟係在丁○○、楊宗穎二人決定好聚好散下
    ，簽署該紙離婚協議書上作證甚明。是丁○○與其前夫楊宗
    穎於於87年10月17日辦理協議離婚並登記，符合民法第1050
    條兩願離婚之規定，渠二人之婚姻關係已消滅。兩造嗣於88
    年6月12日結婚，自非屬重婚。邊登布羅克主張兩造之婚姻
    ，違反民法第985條第1項「有配偶者，不得重婚。」之規定
    而無效，為無理由。
八、關於撤銷婚姻部分：
  (一)邊登布羅克主張：丁○○並未告知邊登布羅克她已結婚及離
    婚，邊登布羅克係於提起本訴後，在94年12月1日，由某人
    處首次得知，且丁○○違背兩造合意而未婚懷孕，迫使邊登
    布羅克與之結婚，邊登布羅克受詐欺、脅迫而與丁○○結婚
    ，依民法第997條、92條規定撤銷兩造婚姻；且丁○○確向
    許多友人自稱其母為日本人，鈞院可命丁○○與其繼母作DN
    A比對，如發現丁○○繼母並非丁○○親生母親，則證明丁
    ○○在本件說謊，如DNA比對符合，許多證人可證明丁○○
    說謊成性云云。惟此為丁○○所否認，並辯稱：兩造因同事
    關係而認識，丁○○離婚時任職台灣飛利浦公司，與邊登布
    羅克為同事關係，公司同事均知悉丁○○甫離婚，丁○○從
    未刻意隱瞞或欺騙，丁○○從未隱瞞曾結過婚及離婚的事實
    ；且丁○○自幼因家庭因素，由父親送至日本，交給一位日
    籍婦女扶養照顧，丁○○稱其「媽媽」，丁○○在日本居住
    三、四年時間，直至6歲才回到台灣，由母親林麗嬌扶養長
    大，林麗嬌與丁○○感情親密，與一般母女並無不同，兩造
    婚後還協助照顧子Vic，兩造新莊市○○街81巷10弄7號6樓
    住所即為林麗嬌所提供，足見丁○○母親林麗嬌為丁○○良
    好的親屬支援系統，丁○○並無繼母，且丁○○的家庭狀況
    與兩造婚姻毫無關涉！亦無比對DNA的必要，邊登布羅克主
    張受詐欺而撤銷婚姻云云，顯無理由等語。
  (二)按「因被詐欺或被脅迫而結婚者，得於發見詐欺或脅迫終止
    後，6個月內向法院請求撤銷之。民法第997條定有明文。而
    所謂詐欺，係指故意表示虛構之事實，使人陷於錯誤，因錯
    誤而發生現存之結果。結婚若基於「當事人之人之性質」之
    詐欺而成立者，即社會地位、財產、身分、性格、道德，貞
    節及健康如何等之詐欺或事實隱蔽，非當然為要素之錯誤，
    仍須依照社會一般觀念，對於結婚加以合理判斷，假定當事
    實人知悉對方有此等「人的性質」中之若干性質，或缺少此
    等「人的性質」中之若干性質，不欲與之結婚時，始可謂為
    要素有錯誤，構成受詐欺而為結婚，方可撤銷婚姻，合先敘
    明。
  (三)經查：
  1.兩造因同事關係而認識，丁○○離婚時任職台灣飛利浦公司
    ，與邊登布羅克為同事關係之事實，為兩造所不爭執，堪信
    為真。
  2.邊登布羅克主張：丁○○並未告知邊登布羅克她已結婚及離
    婚，邊登布羅克係於提起本件訴訟後，在94年12月1日，由
    某人處首次得知乙節，已為丁○○所否認，邊登布羅克並未
    對此舉證證明，參酌丁○○與前夫楊宗穎離婚時，兩造已為
    同事關係，兩造更進一步交往，甚至婚前發生性關係，衡情
    對於對方之婚姻狀態，理當有所了解，是邊登布羅克之主張
    ，尚難採信。
  3.再者，現今各國離婚率普遍升高之趨勢，此為公眾週知之事
    實，於我國亦不例外，姑不論丁○○是否隱瞞其曾經結過婚
    及離婚的事實，縱使有之，依照當今社會一般觀念，離婚、
    再婚（第二春）已屬極為普遍之社會現象，邊登布羅克即便
    不知丁○○曾經有結婚、離婚之事實，而邊登布羅克此等「
    人的性質」錯誤，仍難謂為要素有錯誤，尚不構成受詐欺而
    為結婚，況且，兩造主要係因丁○○當時已經懷孕多時才結
    婚（兩造於88年6月12日結婚，Vic於88年11月15日出生），
    從而，邊登布羅克主張伊係受詐欺、脅迫而結婚，依法撤銷
    婚姻云云，為無理由。
  4.至丁○○之母係何人，與兩造基於互信、互愛而共組家庭之
    婚姻基礎無涉，邊登布羅克亦非因丁○○之母親為日本人或
    台灣人，而與之結婚，故縱丁○○此部分有對邊登布羅克隱
    瞞，亦難謂丁○○有詐欺之事實。至丁○○對其母林麗嬌事
    ，是否有隱瞞，並不能證明丁○○於婚姻關係中對邊登布羅
    克有欺騙，邊登布羅克以丁○○隱瞞林麗嬌事，據以推論丁
    ○○於婚姻關係中有50%以上之可能性會隱瞞云云，顯屬無
    據。邊登布羅克據以請求撤銷婚姻，為無理由，不應准許。
    另丁○○之DNA是否與林麗嬌之DNA是否為母女，與丁○○是
    否有詐欺結婚既無相關，則邊登布羅克請求鑑定其間是否為
    母女關係，核無必要。
  5.又丁○○尚未與邊登布羅克結婚即懷有Vic，此為兩造所不
    爭，邊登布羅克主張丁○○同意吃避孕丸及作其他避孕措施
    ，但丁○○卻違背合意，任其懷孕之事實，為丁○○所否認
    ，而邊登布羅克並未能舉證證明，已不足採。且丁○○懷孕
    事，與兩造是否結婚共組家庭，亦屬二事，邊登布羅克以丁
    ○○擅自懷孕而脅迫結婚云云，殊無可取。
  6.又民法第997條因被詐欺或被脅迫而結婚者，得於發見詐欺
    或脅迫終止後，6個月內向法院請求撤銷之規定，為民法第
    92條因被詐欺或被脅迫而撤銷意思表示之特別規定，故邊登
    布羅克主張其因被丁○○詐欺或脅迫而依民法997條請求撤
    銷婚姻，其再依民法92條規定，以其結婚之意思表示被詐欺
    而撤銷意思表示云云，自不應准許。
九、關於離婚部分：
    邊登布羅克主張：(1)兩造於民國87年8月起交往，同年9月間
    成為性交關係之朋友。丁○○同意吃避孕丸及作其他避孕措
    施，當時邊登布羅克不知丁○○與楊宗穎之婚姻關係尚存續
    中，但丁○○卻違背合意，任其懷孕 (約88年1月或2月間)
    ，迫使邊登布羅克與之結婚 (88年6月12日)。邊登布羅克93
    年12月1日首次發覺：「兩造性交時，丁○○竟尚與楊宗穎
    婚姻關係存續中」；(2)丁○○住處極為髒亂，從不打掃整理
    ，請其打掃則吵架，與其同居，形同住豬舍。(3)邊登布羅克
    於93年11月30日白天及晚上，和12月1日清晨7時20分至9時
    15分左右，試著數次開住處門鎖，但丁○○已換鎖，致原告
    無法進入，丁○○不准邊登布羅克與孩子陳維克過一般父子
    正常生活；(4)邊登布羅克於93年4月間帶子陳維克前往比利
    時探親後，迄今兩造未共同生活。兩造婚姻已有嚴重破綻，
    難以維持共同生活等情。丁○○則以上開陳述置辯。經查：
  (一)按法第1052條第3款所謂不堪同居之虐待，係指予以身體上
    或精神上不可忍受之痛苦，致不堪繼續同居者而言，如非客
    觀的已達於此程度，不容夫妻之一方，以主觀之見解，任意
    請求與他方離婚 (最高法院34年上字第3968號判例意旨參照
    )。又民法第1052條第1項第5款所謂以惡意遺棄他方，不僅
    須有違背同居義務之客觀事實，並須有拒絕同居之主觀情事
    始為相當（最高法院49年台上字第1233號判例意旨參照）。
    另有民法1052條第1項所定各款情形以外之重大事由，難以
    維持婚姻者，雙方固均得據以請求離婚，惟同條第2項但書
    既規定，難以維持婚姻之重大事由應由夫妻之一方負責者，
    僅他方得請求離婚，則於難以維持婚姻之重大事由，夫妻雙
    方均須負責時，自應比較衡量雙方之有責程度後，僅責任較
    輕之一方，得向責任較重之他方請求離婚；如有責程度相同
    時，雙方即均得請求離婚，始符公平之旨。
  (二)又夫妻應互愛並誠摯相待，而同居乃夫妻雙方和諧協力始克
    達成，觀諸民法第1001條：「夫妻『互負』同居之義務」之
    規定自明，倘夫妻之一方無意與他方同居，不提出其一己
    之協力，並謂他方不與其同居，係惡意遺棄，而以之為由訴
    請判決離婚，於法自難謂為合。本件兩造原為任職台灣飛利
    浦公司時之同事，並在中華民國結婚，婚後並居住於台灣，
    此有邊登布羅克入出境資料在卷可證（見原審卷(一)第94 頁
    至第100頁）。惟邊登布羅克於93年3月7日出境後，迄93年
    11月29日委任律師事務所提起本件離婚訴訟時，均未再入境
    中華民國，則係邊登布羅克離開台灣不與丁○○同居，而非
    丁○○惡意遺棄邊登布羅克，縱邊登布羅克現因工作與婚姻
    居所有衝突，不能居住台灣，亦因透過溝通協調解決，惟斷
    難徒憑丁○○現未與邊登布羅克同居一處，遽謂丁○○有惡
    意遺棄。至邊登布羅克主張丁○○更換住所之鑰匙，致其於
    93年11月30日、93年12月1日無法進入丁○○住所云云，固
    據提出93年11月30日光碟一件，並經原審院於95年1月16日
    當庭勘驗結果，邊登布羅克確有以鑰匙開啟上址門所無法進
    入之舉動（見該日言詞辯論筆錄），且原審向台北縣政府警
    察局新莊分局查詢，有該分局中平派出所受理各類案件紀錄
    表影本二紙、93年11月30日勤務紀錄影本一紙在卷可稽（見
    原審卷(一)第132頁至第140頁）。惟丁○○於93年11月6日始
    自比利時攜Vic返台，故邊登布羅克欲返家探望妻及子，倘
    邊登布羅克有心維持婚姻，及尊重對方心意，自可事先聯繫
    丁○○，但邊登布羅克卻係於93年11月29日前往律師事務所
    委任律師提起本件離婚訴訟，此有該委任狀在卷足參（見原
    審卷(一)第124頁），足證邊登布羅克根本無心維繫婚姻，則
    邊登布羅克主張其93年11月30日、9 3年12月1日返家不得其
    門而入云云，並據而主張丁○○有惡意遺棄云云，要無足取
    。
  (三)邊登布羅克主張丁○○住處極為髒亂，從不打掃整理，請其
    打掃則吵架，與其同居，形同住豬舍云云。邊登布羅克就此
    未能舉證以明其實，且家務本應由夫妻雙方分擔，故住家髒
    亂自非可推諉於丁○○一人打掃，邊登布羅克據為離婚之事
    由，諉無足取。
  (四)邊登布羅克主張：兩造於87年8月起交往，同年9月間成為性
    交關係之朋友（邊登布羅克當時不知丁○○與楊宗穎之婚姻
    婚姻關係尚存續中），及丁○○同意吃避孕丸及作其他避孕
    措施，但丁○○卻違背合意，任其懷孕之事實，為丁○○所
    否認，而邊登布羅克並未能舉證證明，已難採信。且丁○○
    雖與前夫楊宗穎離婚後旋即與邊登布羅克發生親蜜關係並懷
    孕，亦係兩造存有親蜜感情基礎，故兩造雖於丁○○懷孕後
    始行結婚，亦難謂兩造結婚感情薄弱，況兩造結婚後約5年
    ，即邊登布羅克攜Vic返比利時，迨丁○○前往比利時經過
    訴訟程序攜回Vic後（此部分詳后述），邊登布羅克始行提
    起本件訴訟，倘兩造於結婚時感情非篤，邊登布羅克亦無可
    能維持婚姻相當期間，邊登布羅克主張丁○○有詐欺、不堪
    同居之虐待云云，亦無足取。
  (五)邊登布羅克主張丁○○偷竊部分，就此邊登布羅克亦未能舉
    證以明其實，況夫妻關係存續中，互為對方生活之代理，因
    此，持有對方之物品乃事理之常，邊登布羅克以丁○○持有
    護照影本及中華民國外僑居留證影本，遽謂其偷竊云云，並
    據為離婚之事由云云，礙難准許。
  (六)至邊登布羅克主張丁○○不准其與Vic過一般父子正常生活
　  ，已失夫妻互信云云：
  1.丁○○主張：93年4月間，兩造約定由邊登布羅克於93年4月
    29日先帶Vic前往比利時探望邊登布羅克母親，丁○○隨後
    前往團聚，原預定回程機票在93年10月28日以前，詎邊登布
    羅克卻在到達比利時，取得孩子護照後，向丁○○提出離婚
    的要求。93年7月9日，丁○○前往比利時，不知道孩子去處
    ，亦無法見到孩子，與邊登布羅克聯絡，在電話中卻稱若不
    答應離婚，要多年以後才見得到小孩。丁○○因此向當地警
    局報警，並向台灣駐比利時代表處請求協助，93年7月19日
    ，丁○○在比利時提起交付子女訴訟，於93年10月28日獲得
    勝訴判決（邊登布羅克謂係暫時令），經聲請強制執行，Vi
    c才重回丁○○懷抱，丁○○並取得孩子護照，於93年11月6
    日攜子返回台灣等情，業據丁○○提出93年5月26日兩造往
    來的電子郵件中確認去程與回程的航班時間 (Kathy Liu 為
    航空公司的票務人員)影本一份（見原審卷(一)第21頁至第25
    頁）、台灣駐歐盟兼駐比利時代表處楊平齊秘書致丁○○函
    內容影本乙份（原審卷(一)第26頁至第27頁）、丁○○在比利
    時提交付子女訴訟之勝訴判決（邊登布羅克謂係暫時令）影
    本及譯本各乙份（見原審卷(一)第28頁至第32頁）、丁○○轉
    寄給訴訟代理人（cathy）兩造於93年1月間往來的電子郵件
    影本各乙份（見原審卷(一)第33頁至第38頁）、邊登布羅克於
    93年8月17日寄給丁○○離婚協議書的電子郵件影本乙份（
    見原審卷(一)第39頁至第42頁）為證。足見邊登布羅克於93年
    4月間帶子Vic前往比利時探親時，邊登布羅克已欲與丁○○
    離婚，且丁○○在比利時訴請邊登布羅克交付子女訴訟，經
    比利時法院判定邊登布羅克敗訴，丁○○始得於93年11月6
    日攜子Vic返回台灣。
  2.又據邊登布羅克提出之94年4月11日及同年月12日二度至兩
    造之子Vic幼稚園探視時之光碟二片，經原審勘驗結果，兩
    造之子Vic陳稱：你不能去她（指丁○○）家，... 她會罵
    你的，... 她不喜歡你來，... 如果我帶你去家，我媽媽也
    走去家的話，等一下兩個人一起打架，... 云云（見原審95
    年1月16日言詞辯論筆錄），並有該二日光碟譯文各一份在
    卷可佐（見原審卷(二)第95頁至第96頁），即Vic雖表明丁○
    ○不喜歡邊登布羅克，惟丁○○係經歷比利時法院交付子女
    訴訟勝訴後，始得於93年11月6日攜子Vic返回台灣，故丁○
    ○返台後更換住處門鎖或丁○○告以不喜歡邊登布羅克來，
    亦肇因於邊登布羅克將Vic帶往比利時而拒絕讓Vic返台，丁
    ○○在比利時既費盡千辛萬苦歷經訴訟後，始能將Vic攜回
    ，故丁○○之前開反應，雖有違一般為人母之應有心態，但
    亦情有可原，故造成Vic與邊登布羅克感情疏離之原因，其
    緣可歸責於邊登布羅克之程度較重。
  (六)邊登布羅克自93年4月間攜子Vic前往比利時探親後，兩造迄
    今未共同生活，即兩造長期分居，婚姻雖早已有名無實，惟
    其乃兩造婚姻關係應本於互信、互諒之基礎，相互溝通協調
    之問題。至兩造於提起本件訴訟前，本已有論及離婚之事由
    ，且於本件離婚等訴訟期間相互攻詰對方，夫妻之情愛已蕩
    然無存，致夫妻間互敬、互愛、互信、互諒之情懷亦不復存
    在，而無從繼續保持共同生活之圓滿、安全及幸福，而生婚
    姻之破綻。惟導致兩造間無夫妻情愛基礎之重大事由，揆諸
    前揭理由，以邊登布羅克所負責任及程度較重，則邊登布羅
    克依民事訴訟法第1052條第2項規定訴訟離婚，自不應准許
    。
十、按民事訴訟法第383條係規定各種獨立之攻擊或防禦方法，
    達於可為裁判之程度者，法院得為中間判決，是遇有此種情
    形時，為中間判決與否，應依法院之意見定之，並非必須為
    中間判決。若獨立之攻擊或防禦方法達於可為裁判之程度，
    同時訴訟亦已可為裁判者，即應逕為終局裁判，不得復為中
    間判決（最高法院27年上字第1045號判例意旨參照）。本件
    邊登布羅克於96年3月22日聲請中間判決：(一)丁○○應將兩
    造所生之子Vic於本院所定年月日之上午9時交付本院之法警
    室，或本院指定之可靠之第三人處，並於14天後之下午6時
    ，在同一地方領回Vic。(二)本院既已請台北市社工人員將訪
    視情形通知丁○○及訴訟代理人，為求公平，請命台北縣社
    工通知邊登布羅克及訴訟代理人「重作」社工訪視紀錄。(三)
    願供擔保以代釋明，並於第(一)項所載丁○○領回次日領回擔
    保金。(四)在本訴訟確定前，兩造所生之子Vic1.應在比利時
    就學，就學期間由邊登布羅克行使監護權。惟任何放假期間
    在一星期以上者（含期中之休假，寒、暑假），得由丁○○
    帶回台灣而行使監護，丁○○亦得於任何週末（週六及週日
    ）到比利時訪視Vic，期間自週六晨9時至週日下午6時；或
    2.應由邊登布羅克行使監護權一個月或二個月，再由丁○○
    其後之相同期間行使監護權，以此類推，違反上揭1.2.者，
    喪失監護權，有該民事聲請(2)及陳報狀在卷可稽（見本院卷
    (三)第128頁）。僅係邊登布羅克就兩造所生子Vic有關權利義
    務之行使或負擔，即監護之內容及方法所生之爭執陳明意見
    ，其既非獨立之攻擊防禦方法，達於可為中間判決之必要，
    且本件已否准兩造離婚，亦無酌定Vic監護權行使之內容或
    方法之必要，故邊登布羅克請求中間判決，核無必要，附此
    敘明。
十一、綜上所述，邊登布羅克請求確認婚姻無效、撤銷婚姻、離婚
    ，均無理由，不應准許，則邊登布羅克請求離婚既不應准許
    ，則其附帶請求定Vic監護及交付身分證明文件部分，即毋
    庸判決。原審判決准邊登布羅克與丁○○離婚，並定Vic權
    利義務之行使或負擔由丁○○任之，並酌定邊登布羅克得依
    原判決附表所示會面交往方式及期間探視，自有未洽，丁○
    ○上訴意旨指摘原判決此部分不當，求予廢棄改判，為有理
    由。自應由本院予以廢棄改判，如主文第二項所示。邊登布
    羅克上訴意旨請求確認兩造婚姻無效、撤銷婚姻，亦為無理
    由，原審就此為邊登布羅克敗訴之判決，核無違誤，邊登布
    羅克上訴意旨，就此部分，仍執陳詞，指摘原判決不當，求
    予廢棄，為無理由，應駁回其上訴。至邊登布羅克追加請求
    確認兩造婚姻不成立，亦無理由，應予駁回。
十二、本件事證已明，兩造其餘攻擊防禦方法及未經援用之證據，
    經本院審酌後，核與本件之結論，不生影響，爰不一一贅述
    ，附此敘明。
十三、據上論結，本件邊登布羅克上訴及追加之訴均為無理由，丁
    ○○上訴為有理由，依民事訴訟法第450條、第449條第1項
    、第78條，判決如主文。
中    華    民    國    96    年    5     月    1    日
                    民事第十一庭
                        審判長法  官   鄭雅萍
                              法  官   林恩山
                              法  官   蘇芹英
正本係照原本作成。
如不服本判決，應於收受送達後20日內向本院提出上訴書狀，其
未表明上訴理由者，應於提出上訴後20日內向本院補提理由書狀
（均須按他造當事人之人數附繕本）上訴時應提出委任律師或具
有律師資格之人之委任狀；委任有律師資格者，另應附具律師資
格證書及釋明委任人與受任人有民事訴訟法第466條之1第1項但
書或第2項（詳附註）所定關係之釋明文書影本。
中　　華　　民　　國　　96　　年　　5 　　月　　1 　　日
　　　　　　　　　　　　　　　書記官   林初枝
附註：
民事訴訟法第466條之1（第1項、第2項）：
對於第二審判決上訴，上訴人應委任律師為訴訟代理人。但上訴
人或其他法定代理人具有律師資格者，不在此限。
上訴人之配偶、三親等內之血親、二親等內之姻親，或上訴人為
法人、中央或地方機關時，其所屬專任人員具有律師資格並經法
院認為適當者，亦得為第三審訴訟代理人。